【裁判字號】    90,台上,4038
【裁判日期】    900629
【裁判案由】    煙毒
【裁判全文】
最高法院刑事判決                                九十年度台上字第四○三八號
    上  訴  人  甲○○
右上訴人因煙毒案件，不服台灣高等法院高雄分院中華民國九十年四月十日第二審更
審判決（九十年度重上更(三)字第一九號，起訴案號：台灣高雄地方法院檢察署八十六
年度偵字第一八二七九、二○二六四號），提起上訴，本院判決如左：
    主  文
原判決關於罪刑部分撤銷。
甲○○連續販賣毒品，處無期徒刑，褫奪公權終身。
扣案之海洛因貳拾柒包（驗後淨重壹仟零玖點玖壹公克）、伍大包（驗後淨重壹仟零
壹拾捌點陸陸公克），均沒收銷燬之；白色大袋子壹個、海洛因貳拾柒包之外包裝（
重貳拾捌點參參公克）、海洛因伍大包之外包裝（重貳拾捌點伍玖公克）及販賣毒品
所得新台幣貳萬伍仟元，均沒收。
    理  由
本件原判決認定：上訴人甲○○基於意圖營利之概括犯意，於民國八十六年間，在高
雄市某紅茶店，向綽號「阿龍」之不詳姓名者，販入價值約新台幣（下同）二百餘萬
元之毒品海洛因後，連續於八十六年七月初起至同年月中旬止，在高雄市○○區○○
路與五福路口「老油條泡沫紅茶店」，出售予張志暉五次，每次五千元，共得款二萬
五千元。又汪珣（業經原法院前審判刑確定）與綽號「阿輝（或稱璋仔）」之不詳年
籍姓名之成年男子認識，知悉「阿輝」及上訴人係販賣海洛因之毒販，即基於幫助彼
等販賣海洛因，從中獲得報酬牟利之犯意，由汪珣主動連繫李清賢（綽號阿賢，實係
警方線民），告知有毒販欲脫手毒品，詢以有無意願購買，李清賢獲得訊息，即通報
警方，經與警員謀議後，乃基於配合警方破獲毒販之意思，向汪珣佯稱有意購買，汪
珣再聯絡「阿輝」，由「阿輝」轉知與其具有共同販賣毒品犯意之上訴人及李俊賢（
業經原法院前審判刑確定）。上訴人即承上述販賣毒品之概括犯意，與「阿輝」及李
俊賢共謀後，乃於八十六年七月二十五日下午五時許，先由汪珣安排介紹「阿輝」與
李清賢認識並進行毒品交易洽談，當即由雙方約定於同日下午九時四十五分許，在高
雄市○○路與民生路口，進行買賣二十七台兩海洛因（毛重約一○三六公克）之交易
，議妥價金為二百七十萬元，乃於同日下午八時二十分許，由汪珣親自駕車搭載「阿
輝」至上開約定交易之路口與李清賢碰面，確定李清賢備有供交易之價金，嗣另由上
訴人駕車搭載李俊賢，於同日下午八時五十分許，攜帶白色大袋子一個，內裝已分成
二十七包之海洛因（毛重共約一○三六公克），隨後同至該路口，「阿輝」即上車告
知價金已點清之訊息，上訴人乃將車駛回高雄市○○○路「凱地茶藝館」更換汽車，
再攜載該二十七包海洛因至中山路與民生路口，與在場等待之李清賢（汪珣亦在場）
洽談，於談妥後，汪珣即先行離去，迄同日下午九時三十分許，甲○○正欲交付李清
賢該二十七包海洛因之際，當場為誘捕而事先埋伏之警察，出面欲逕行拘捕，上訴人
見狀即駕車搭載李俊賢及「阿輝」乘隙逃逸，而交易未遂。經警在現場查獲上訴人等
人遺落之白色大袋子一個，內裝海洛因二十七包（驗前毛重一○三六公克，驗後淨重
一○○九‧九一公克，外包裝重二八‧三三公克）。上訴人逃逸後屢傳不到，遭通緝
後，於八十七年十一月二十一日向高雄市政府警察局新興分局投案，並報繳其販入後
尚餘之海洛因五大包（驗前毛重一○四六‧九公克，驗後淨重一○一八‧六六公克，
外包裝重二八‧五九公克）等情。係以上開連續販賣毒品之事實，業據上訴人於警訊
及第一審偵、審中坦認不諱，核與證人即向上訴人購買毒品之張志暉、配合警方查獲
上訴人之李清賢分別於警訊及第一審審理中證述之情節相符，並據已定讞之共犯李俊
賢、幫助犯汪珣於警訊時供承甚詳；復有上訴人親筆之自白書及經警當場查獲及上訴
人於投案時自行繳交之白色粉末二十七包暨五大包扣案可資佐證，各該白色粉末經鑑
驗結果，均屬毒品海洛因，並有法務部調查局第000000000號及第0000
0000號鑑驗通知書附卷可稽，為其所憑之證據及認定之理由。而以上訴人嗣後翻
供，否認有上揭犯行，並辯稱：「自白書是我杜撰的，我沒有販毒給張志暉，張志暉
已經有到庭說明他不是跟我買的，他警局的筆錄是被刑求，繳交的海洛因是我向『阿
龍』買的，供自己吸食用，不是販賣，我與李俊賢都是被『阿輝』所陷害」云云，為
飾卸之詞，要非可採；證人張志暉於原法院前審，改為附和上訴人之陳述，意在迴護
，同無足取。至有關本件毒品之來源及去向，應以上訴人於原審所供為可信，認係上
訴人於八十六年間，在高雄市某紅茶店，以約二百餘萬元之代價，向綽號「阿龍」之
不詳姓名者買進，且除已販賣予張志暉者外，其餘均經扣押在案。亦已分別在理由內
詳加指駁與說明。並敘明毒品危害防制條例業於八十七年五月二十日公布施行，同年
月二十二日生效，上訴人之行為，係在上開條例公布施行之前，依刑法第二條第一項
但書規定比較新舊法之結果，以舊法即行為時法較有利於上訴人，自應適用較有利於
上訴人之行為時法即肅清煙毒條例處斷。因認上訴人所為，係犯肅清煙毒條例第五條
第一項之販賣毒品罪。其持有毒品之低度行為已被販賣之高度行為所吸收，不另論罪
。又上訴人與李俊賢、綽號「阿輝」者之間，就前開八十六年七月二十五日販賣毒品
部分，有犯意聯絡及行為分擔，為共同正犯。其先後多次犯行，係觸犯相同之罪名，
依其犯罪情節，顯係基於概括之犯意反覆為之，應依連續犯之規定論以一罪。又關於
販賣毒品予張志暉部分固未據起訴，但與起訴事實具有連續犯之關係，係裁判上一罪
，為起訴效力所及，應併予審判。乃撤銷第一審關於上訴人部分之不當判決，適用上
開法條及肅清煙毒條例第十二條前段、第十三條第一項，刑法第十一條前段、第二十
八條、第五十六條、第三十七條第一項，並審酌上訴人販賣毒品，數量龐大，危害社
會至鉅，惟念其犯後已自動繳交海洛因五大包，自白犯罪等一切情狀，論上訴人以共
同連續販賣毒品罪，判處無期徒刑，依法宣告褫奪公權終身。扣案之毒品海洛因二十
七包及五大包（驗後淨重分別為一○○○九‧九一公克、一○一八‧六六公克），諭
知沒收銷燬之；另扣案之白色大袋子一個、海洛因二十七包及五大包之外包裝（重量
分別為二八‧三三公克、二八‧五九公克），係包裝海洛因之容器，為供販賣毒品所
用之物，亦應宣告沒收。至上訴人販賣毒品所得二萬五千元，雖未扣案，但不能證明
業已費失，併為沒收之諭知。經核原判決認事用法除後述部分外，原無不合。上訴意
旨略稱：(一)上訴人係出於警方之誘捕，因陷害教唆而為出售海洛因予李清賢之行為，
該部分不應予以論罪；(二)上訴人自動向警方供出犯行，並繳交持有中之全部毒品，原
判決未依刑法關於自首及毒品危害防制條例或肅清煙毒條例之相關規定減輕其刑，均
有違誤云云。經查：(一)教唆犯以被教唆者原無犯罪意思，由教唆者之教唆始起意實施
犯罪行為，為其本質。本件上訴人原已意圖營利而販入毒品，並多次出售毒品予張志
暉，其於被查獲日之犯行，亦係本於其原有之販賣毒品之犯意而為，並非因警員之設
計挑唆始起意犯罪，自與所謂陷害教唆之問題無涉；(二)上訴人係經通緝後始行投案，
並非對於未發覺之犯罪自首而受裁判，且其並未供出毒品來源因而破獲，與刑法第六
十二條或肅清煙毒條例第十一條（毒品危害防制條例第十七條）減輕其刑之要件顯不
相當。上訴意旨執以指摘原判決不當，並非可採；又其餘上訴意旨，置原判決之明白
論斷於不顧，仍持陳詞，再為事實上之爭辯，或就屬於事實審法院採證認事之職權行
使，及是否依刑法第五十九條之規定酌減其刑，而得為自由裁量之事項，漫事爭執，
雖無足取。惟查上訴人以營利之意圖販入海洛因之後，連續多次單獨出售予張志暉部
分，固應成立販賣毒品既遂罪，然其於被查獲當日，又與李俊賢及綽號「阿輝」者，
共同基於販毒之故意，並已著手於出售海洛因予李清賢之行為，因李清賢意在協助警
察辦案以求人贓俱獲，而虛與上訴人等買賣毒品，原無買受之真意，雙方意思並未合
致，故形式上雖已議妥價金及購毒之數量，並已手互為交易之行為，但因警察埋伏
在側，伺機逮捕，事實上不能真正完成買賣毒品之行為，其此部分之行為僅屬未遂，
祇能論以肅清煙毒條例第五條第一項、第六條之販賣毒品未遂罪；其多次犯行，應依
連續犯之規定，就單獨所犯之既遂部分論以一罪。原判決認上訴人於被查獲日所為，
亦應成立販賣毒品既遂罪，而論以共同連續販賣毒品罪，自屬於法有違。然此違誤，
僅屬法律適用不當，尚不影響事實之確定，可據以為裁判，應由本院將原判決關於上
訴人部分之罪刑撤銷，改判如主文第二、三項所示，以資糾正。
據上論結，應依刑事訴訟法第三百九十七條、第三百九十八條第一款，肅清煙毒條例
第五條第一項、第十二條前段、第十三條第一項，刑法第十一條前段、第二條第一項
但書、第五十六條、第三十七條第一項，判決如主文。
中      華      民      國     九十     年      六      月    二十九    日
                              最高法院刑事第十一庭
                                  審判長法官  林  增  福
                                        法官  邵  燕  玲
                                        法官  吳  昆  仁
                                        法官  陳  世  雄
                                        法官  惠  光  霞
      右正本證明與原本無異
                                              書  記  官
中      華      民      國     九十     年      七      月     四       日


司法院資訊處製作；財團法人民間司法改革基金會備份。
